【裁判字號】    94,上訴,634
【裁判日期】    950209
【裁判案由】    違反貪污治罪條例等
【裁判全文】
臺灣高等法院臺南分院刑事判決         94年度上訴字第634號
上  訴  人  臺灣臺南地方法院檢察署檢察官
上  訴  人
即  被  告  乙○○
選任辯護人  林瑞成律師
上列上訴人因被告違反貪污治罪條例等案件，不服臺灣臺南地方
法院94年度訴字第65號中華民國94年5月12日第一審判決（起訴
案號：臺灣臺南地方法院檢察署92年度偵字第10164號、93年度
偵字第9152號、第9584號、第11929號），提起上訴，本院判決
如下：
    主  文
上訴駁回。
    事  實
一、乙○○為警察，依法維持公共秩序，保護社會安全，防止一
    切危害，促進人民福利，並依法行使違警處分、協助偵查犯
    罪等職務，為依據法令從事公務之人員。其於民國（下同）
    89年7月15日至93年5月間擔任台南市警察局陸務課課長，職
    司大陸地區人民入境台灣地區之事務管理，即查緝大陸偷渡
    犯、合法入境非法打工之大陸人士等之事務管理。
二、甲○○（綽號小趙，現另案經台灣台南地方法院檢察署通緝
    中）於89年間，經友人介紹與當時擔任台南市警察局安檢課
    課長之乙○○相識，甲○○認乙○○係高階警官，對其業務
    之經營有益，遂認乙○○為「乾爹」。甲○○於91年間，在
    台南市○區○○○路2段307號2樓經營「天堂健康護膚指壓
    名店」（下簡稱天堂護膚店），從事容留及媒介台灣與大陸
    女子與他人為性交或猥褻行為，以此方式營利並以之為常業
    。
三、乙○○明知甲○○所經營之天堂護膚店，係從事容留及媒介
    台灣與大陸女子與他人為性交或猥褻之違法情事，不僅違背
    職務不為舉報、查緝，竟基於違背其職務收受不正利益之概
    括犯意，自91年間起至93年8月間止，於警方取締、臨檢天
    堂護膚店時，即事先通知甲○○或予以掩護，並以每月固定
    約2、3次至天堂護膚店白嫖作為對價，要求該店之服務女子
    （成年）或指定大陸女子為其為性服務，該店即指派該店王
    佩儀（秀秀）、文慧珍（蛋蛋）、林愛珠（小秋）等女子及
    外叫姓名不詳之大陸女子，為其做全套或半套之性服務。甲
    ○○於乙○○接受性服務後，則代為支付小姐服務費用（按
    「全套」者，每次費用2300元，小姐實得1500元；半套者，
    費用1300元，小姐實得700元；大陸女子均作全套，費用及
    實得與前同），並由該店會計陳惠阡（甲○○之前妻，另由
    檢察官為緩起訴之處分）在其每天之消費對帳單上註明「招
    待」，於當日結帳時沖銷。乙○○所接受之性服務，其中可
    計者為王佩儀約5次以上（全套2次）、文慧珍約10次以上（
    全套3次）、林愛珠約15次以上（均半套）、大陸女子約3次
    以上（均全套），總計乙○○共約得50900元以上之不正利
    益。
四、案經台灣台南地方法院檢察署檢察官自動檢舉並指揮法務部
    調查局台南市調查站及台南市警察局移送該署偵查起訴。
    理  由
壹、有罪部分：
一、辯護人主張證人甲○○於警詢、偵訊中之證詞及甲○○與乙
    ○○之通訊譯文無證據能力部分：
    按被告以外之人於審判外之言詞或書面陳述，除法律有規定
    者外，不得作為證據；被告以外之人於偵查中向檢察官所為
    之陳述，除顯有不可信之情況者外，得為證據；被告以外之
    人於審判中有滯留國外或所在不明而無法傳喚或傳喚不到者
    ，其於檢察事務官、司法警察官或司法警察調查中所為之陳
    述，經證明具有可信之特別情況，且為證明犯罪事實之存否
    所必要者，得為證據。刑事訴訟法第159條第1項、第159條
    之1第2項、第159條之3第3款定有明文。經查：證人甲○
    ○經原審及本院合法傳喚均未到庭應訊，查其現另案通緝中
    ，並滯溜於大陸，業據證人陳惠阡於原審證述在卷，並有台
    灣台南地方法院檢察署通緝書在卷可按。又證人甲○○於偵
    訊時，係經依法具結後所為之陳述，而其於警詢中之陳述，
    經證明有可信之情況，且為證明犯罪所必要者（如下所述）
    。經核與上開規定相符，自有證據能力，得為證據。是辯護
    人主張：查甲○○迄今仍未到庭接受詰問，且其先前於偵查
    中之供述，亦未經詰問，依釋字第582號意旨參照，無證據
    能力云云，尚有誤會。通訊譯文部分，有電話0000000000
    號、000000000號之台灣台南地方法院檢察署93年4月15日93
    年南檢惟行監字第000321號通訊監察書及93年5月25日93年
    南檢惟行監續字第000457號、93年6月23日93年南檢惟行監
    續字第000586號、93年7月20日93年南檢惟行監續字第00067
    9號、93年8月23日93年南檢惟行監續字第000811號通訊監察
    書影本可按（詳本院卷第100頁、外放卷，及台南市調查站
    偵查卷宗）。是其監聽合法，自有證據能力。另辯護人於
    原審其他主張證據能力有無之部分，原審於審判期日調查證
    據前已予以確認，併此敘明。
二、訊之被告乙○○對前揭犯罪事實均矢口否認，辯稱：「我是
    負責督導業務，沒有取締的權利，我是為了佈線情搜，才認
    甲○○為乾兒子，但我交待他不可以為違法之事，我每隔2
    、3個月會找他要情搜，我真的沒有收甲○○的錢，也沒有
    接受他的性招待」云云。辯護人提出辯護意旨稱：(一)被告並
    無違背職務之行為收受不正利益之犯行，(1)被告如何與甲○
    ○約定以提供性服務做為舉報、查緝之對價，檢察官並未舉
    證以實其說；甲○○為被告之情報諮詢人員，故被告有出入
    甲○○開設之天堂護膚店之必要。(2)況依證人陳惠阡供述「
    甲○○並未每月固定支付被告3,000元至8,000元」、「被告
    叫小姐有時仍有付錢」、「他會告訴我們何時要小心，會有
    臨檢，但目的是要消費不付錢，要討功勞…講了五次（要臨
    檢），約只有一次」等語、及證人王佩儀供述臨檢時，店內
    亮燈距離警察盜走到臨檢僅距離30秒到一、兩分鐘的時間，
    顯可見被告並未告知甲○○何時前往臨檢。(二)另，被告掌管
    之陸務課並不負責現場之查緝工作，亦無配置查緝人員，所
    有查緝大陸客非法工作事項等，均由台南市警局各分局辦理
    ，被告非屬各分局之人員，亦無可能事前知悉各分局會於何
    時臨檢等語。惟查：
  (一)證人陳惠阡於原審審理時所證述之詞略為：「被告是因我
    前夫甲○○而認識，稱他為乾爹，天堂護膚店是經營色情行
    業，我負責櫃檯會計工作，向客人收帳，被告去那裡是叫小
    姐幫他服務，他去過無數次，無法計算，他很少付錢，若有
    付錢，通常我們要倒貼。」、「他沒有付錢的事應到93年8
    月底之前，他欠的錢無法計算，因為他1個月去2、3次，時
    間長達1、2年。」、「他都說他要去包廂休息，我們就知道
    意思，就會安排。他有親自開口，他會講要大陸妹，叫我們
    幫他安排，我們有幫他安排。」、「被告欠的錢，我在報表
    上寫招待，當天結完帳之後，就會把報表撕掉，因為留著沒
    有用。」、「9月14日被抓，我不敢講，那時候會怕，現在
    不會怕，因為相信被告會有報應，所以不會怕，如果怕，我
    就不會來。」、「印象中從開店就看過他，天堂護膚店91
    年開始經營至去年8月被查獲時。」等語。證人王佩儀於
    原審審理時所證述之詞略為：「被告有來店裡消費，次數數
    不清，感覺蠻常來的，他有叫小姐，沒有不叫小姐的，我有
    幫被告服務，全套、半套都有，我沒有看過被告付過錢，1
    次都沒有。」、「我從開店時就去，約91年間，做至去年初
    ，這段期間我幫被告服務應該有5次以上，全套有2次，其餘
    是半套，店裡每個小姐都幫他服務過，我知道公司有時會幫
    被告叫大陸妹。」、「店裡有蛋蛋、小秋、小靜等小姐」等
    語；證人文慧珍於原審審理時所證述之詞略為：「被告去
    我們店裡是叫我們幫他做全套或半套的服務，也就是性服務
    ，他從不付錢，被告有叫過大陸妹幫他服務，我自己看過就
    2、3次。」、「我幫他服務的次數大概10次以上，全套約有
    3次，其他都是半套。」等語；證人林愛珠於原審審理時
    所證述之詞略為：「我認識被告，我在91年底開始幫他做性
    服務，只幫他做半套，我沒有看過他付過錢，時間有1年多
    ，次數有10幾次（14、5次）。」等語；證人蘇俊翔即天
    堂護膚店之經理於原審審理時所證述之詞為：「我是在天堂
    護膚店認識被告，跟著老闆叫他乾爹，他1個月來2次左右，
    被告來店裡是找小姐服務，他不會給我錢，老闆有交待他不
    會給錢，不用收。」、「我是在93年4月份至被查獲的8月份
    在天堂護膚店工作，我安排被告讓小姐服務的次數總共有6
    、7次，包括1次外叫大陸的小姐。」等語；證人甲○○於
    偵訊時證稱：「我招待乙○○沒有帳冊，就是1張小紙，可
    是現在都不存在了，當有招待乙○○時會在帳單上註明是招
    待。」、「他是不付錢，會付錢是後來我跟他講生意真的不
    好。」等語。依前揭證人所證述之詞（前揭證人於偵訊及警
    詢時所證述之情與於原審所證述大致相同），可知渠等所證
    述之情節均相符合，應可信為真實，堪予採信。足證被告自
    91年間天堂膚護店開始經營後至93年8月間止，均至該店白
    嫖，每月約2至3次，請該店之服務女子或外叫大陸女子為其
    做半套或全套之性服務，被告確自該店獲有性服務之不正利
    益。
  (二)被告乙○○所接受天堂護膚店性服務之不正利益，可計者為
    （按依證人陳惠阡、林愛珠於警詢中所述，為被告性服務之
    女子尚有未作證之「小秋」、「珊珊」等人，渠等並未計算
    在內，且王佩儀等證人為被告性服務之次數因無法明確計算
    ，僅依證人所述，做有利被告之認定，取一大略次數算之）
    ：王佩儀約5次以上（全套2次，其餘半套），計8500元以上
    ；文慧珍約10次以上（全套3次，其餘半套），計16000元以
    上；林愛珠約15次以上（均半套），計19500元以上；大陸
    女子約3次以上（均全套），計6900元以上，總計50900元以
    上。
  (三)被告於93年4月17日3時41分在電話中與甲○○之對話為：「
    小宗（即甲○○）喔。（趙：班長）」、「我在外面查勤」
    、「你的事就是我的事，沒事情了啦，我等一下去你那邊泡
    茶可以吧？（趙：我在睡覺）」、「你睡你的，你跟經理講
    一下就好了。（趙：喔，你前天剛來而已）」、「對啦，沒
    問題，我自己付錢啦。（趙回：每次都這樣，最後還不是我
    付）」、「我自己付啦，500塊，可以吧。（趙：最近沒錢
    啦，真的沒錢）」、「不要啦，我今晚喝了一點酒，要啦。
    （趙：你前天剛來而已）」、「那是你公司的小姐，啊，我
    又沒出來，好不好嗎。（趙：隨便你）」，有被告所使用
    0000000000號行動電話與甲○○所有000000000號電話之通
    聯譯文在卷可按（見92年偵字第10164號卷(二)第89頁），亦
    業據被告於原審坦承確係其與甲○○對話。此譯文之意旨為
    ：於93年4月17日凌晨3時41分許，被告於酒後想要到天堂膚
    護店休息，接受性服務，甲○○因被告均不付費，遂以其手
    頭很緊及被告前幾天剛來為由，希望被告不要前來。但被告
    仍執意前往，並表示要自己付500元。甲○○認被告只是嘴
    吧講一講，仍不會付錢，還是要由自己負擔，無奈，只好任
    由被告決定。由此段譯文觀之，再與前揭證人陳惠阡、王佩
    儀、文慧珍、林愛珠所證述之情相互印證，結果其情完全符
    合，更足證前揭證人所證之詞為真。又「我自己付啦，500
    塊，可以吧」此段對話，被告於原審雖辯稱其有付費500元
    ，但不是性服務，純粹是按摩而已云云。惟查：天堂護膚店
    經營之業務只有為顧客從事半套及全套之性服務（色情按摩
    ），未曾為單純之按摩，收費標準全套為2300元、半套1300
    元，亦未有500元之價格，業據陳惠阡、文慧珍、林愛珠、
    王佩儀證述在卷，何來所稱之「純粹按摩」？又被告之所以
    會付費500元，正如甲○○前揭於偵訊時所證：「他是不付
    錢，會付錢是後來我跟他講生意真的不好。」，始會象徵性
    的付500元給甲○○，事實上此500元亦不足付給小姐性服務
    之費用。另「那是你公司的小姐，啊，我又沒出來，好不好
    嗎。」此段對話之意，似與林愛珠、文慧珍於原審審理時所
    證稱「被告不太好做」之意相符。綜上，均在在證明上開證
    人之證詞為真。
  (四)被告於93年6月2日19點22分在電話中與甲○○之對話為：「
    你要小心一點喔，…沒有事啦，放心啦，你要守口如瓶喔，
    沒有不當得利…我跟啟富有互信就好了，其他人不要說了，
    說不認識啦…我也會說不認識喔，我什麼時候自稱，有沒有
    錄音，對不對？人家整我的啦，現在檢察官要偵辦我，我會
    平安的渡過…乾爹渡過，你也渡過啦，你自己要小心一點喔
    」（見92年偵字第10164號卷(二)第90頁甲○○所有00-000000
    0號電話之通聯監聽譯文），則被告所辯稱為了佈線情搜云
    云，除其個人之空言外，並無任何證據以實其說，已不足採
    信，且觀之上開對話，亦已超出被告職務上之分際。又依前
    揭證人所述，被告明知甲○○係從事違法之事，且其至天堂
    護膚店均係主動要求性服務，豈又如何交待甲○○不可以為
    違法之情事？
  (五)證人甲○○於偵訊時證稱：「我若不招待他，我怕他不幫我
    處理店裡小姐的事，比方說警察臨檢時他會先通知我，且會
    幫我講，但是我覺得效果也不好。他是有對我說過有麻煩的
    話會幫我忙，時間是在他到我店裡找小姐時這樣對我表示。
    」、「我確定臨檢時他真的有幫我忙，比方說派出所臨檢，
    他就會跑到派出所去坐。」、「乙○○知道我店裡有大陸小
    姐。」等語；證人陳惠阡於原審審理時證稱：「被告會告訴
    我們何時要小心，會有臨檢，但他講的目的是要去消費不付
    錢。」等語；證人王佩儀、文慧珍、林愛珠、蘇俊翔於原審
    審理時所證之詞略稱：會有人向老闆通報臨檢的消息，老闆
    會說今天有臨檢，要小心一點，不知何人通報等語。可知被
    告確有向甲○○通報臨檢之情事。按警察任務為依法維持公
    共秩序，保護社會安全，防止一切危害，促進人民福利，並
    依法行使違警處分、協助偵查犯罪等職務，警察法第2條、
    第9條定有明文。被告身為高階警官，且當時擔任台南市警
    察局陸務課課長，職司大陸地區人民入境台灣地區之事務管
    理，即查緝大陸偷渡犯、合法入境非法打工之大陸人士等之
    事務管理。其明知天堂膚護店係從事性交或猥褻之性服務，
    「且有大陸女子為之」，不僅不依法舉報、查緝，反而利用
    職務上之機會予以通報臨檢之情事，並經常至該店白嫖，甚
    至要求安排大陸女子為其性服務，被告違背其職務之舉甚明
    。是被告於本院辯稱：我沒有違背我應盡的職務，我的職務
    是「督導」各外勤單位查緝外籍人士（專指大陸人士）不法
    行為之業務云云，及辯護人提出辯護稱：被告掌管之陸務課
    並不負責現場之「查緝」工作，亦無配置查緝人員，所有查
    緝大陸客非法工作事項等，均由台南市警局各分局辦理，被
    告無違背其職務之行為云云，均非可採。
  (六)綜上所述，足證被告上開所辯顯係卸責之詞，不足採信。事
    證明確，被告對於違背職務上之行為，收受不正利益之犯行
    ，至堪認定。
三、按被告乙○○係台南市警察局陸務課課長，為貪污治罪條例
    第2條第1項所指之依據法令從事公務之人員，核其所為，係
    犯貪污治罪條例第4條第1項第5款對於違背職務之行為收受
    不正利益罪。又因被告身為台南市警察局陸務課課長，為有
    調查職務之人員，犯上開第4條第1項第5款對於違背職務之
    行為收受不正利益罪，除法定最重本刑無期徒刑部分外，應
    依貪污治罪條例第7條之規定加重其刑。被告先後多次對於
    違背職務之行為收受不正利益之犯行，時間緊接、所犯構成
    要件相同之罪，顯係基於概括之犯意反覆為之，為連續犯，
    除法定最重本刑無期徒刑部分外，爰依刑法第56條之規定加
    重其刑，且遞加之。
四、原審以被告罪證明確，適用貪污治罪條例第2條前段、第4條
    第1項第5款、第7條、第17條（漏引第19條，誤引刑法第11
    條前段）、刑法第56條、第37條第2項，並審酌被告身為警
    務人員，職司刑事案件偵查及犯罪預防工作，為社會治安之
    基石，不思戮力從公打擊犯罪，竟收受不正利益，而違背職
    務不追查妨害風化及違反台灣地區與大陸地區人民關係條例
    等犯行，有辱官箴，敗壞警紀，嚴重損害公務員清廉節操及
    國家法紀，姑念其犯罪所得之利益不鉅，於案發後猶飾詞否
    認，不知悔改等一切情狀，量處有期徒刑十二年，並宣告褫
    奪公權5年。另被告犯罪所得為不正利益，並非財物，尚與
    貪污治罪條例第10條第1、2項「所得財物應予追繳，如全部
    或一部無法追繳時，以其財產抵償之。」之規定不符，故不
    為此諭知。認事用法，核無不合，量刑亦堪認妥適。被告上
    訴意旨仍執前詞否認犯罪而指摘原判決不當，及檢察官上訴
    意旨稱被告犯後矢口否認犯行，並誣稱證人之指證一派胡言
    ，絲毫無悛改之悔意，原判決僅判處被告有期徒刑十二年，
    且未諭知併科罰金，難收儆懲之效等語，而指摘原判決不當
    ，均尚非有理由，應予駁回。
五、至於公訴人另以：被告乙○○基於概括之犯意，自92年某月
    起，每月固定前往上址向甲○○索取3000元至8000元不等之
    賄款，以每月至少1、2次，每次3000元至5000千元不等，時
    間至少達1年以上，則以最保守每月1次，每次3千元計，共
    得3000x 1x12= 36000元之賄款，另涉有違背職務收受賄賂
    罪云云一節。經查：原審以訊之被告乙○○堅決否認有每月
    收受甲○○3000元至8000元不等之賄款，辯稱我真的沒有收
    過甲○○的錢等語。查：公訴人認被告涉有違背職務收受甲
    ○○所交付之賄賂，無非以甲○○於偵訊中之供述為憑。惟
    查：證人陳惠阡於原審審理時證稱：「甲○○沒有每個月固
    定給被告3000至8000不等的錢，我知道他筆錄有寫這項，但
    他沒有拿錢給被告，我是看報紙才知道的，我覺得奇怪，報
    紙為何會這樣寫。」、「甲○○要使用錢一定要經過我，錢
    都是我給他的，要用什麼錢，他必須要知會我。」等語。可
    知甲○○此部分所述之情與證人陳惠阡所證之情不符，自不
    能徒憑甲○○個人片面之詞，遽認被告有上揭違法之犯行。
    此外，復查無其他積極證據，證明被告確有收受甲○○每月
    3000至8000元不等賄款之犯行，是此部分被告犯罪不能證明
    ，惟公訴人認為被告此部分與上揭違背職務之行為收受不正
    利益罪部分，有連續犯裁判上一罪之關係，而不另為無罪之
    諭知。又檢察官就此部分並未提起上訴，併此敘明。
貳、無罪部分：
一、公訴意旨略以：
（一）乙○○於89年7月15日至93年5月間擔任台南市警察局陸務
      課課長，職司大陸地區人民出入臺灣地區事務管理，係刑
      法上依據法令從事公務之人。其自恃係台南市警察局之高
      階警官，於90年2月16日凌晨，偕同3名友人前往位於台南
      市○○路○段325號之「大溪地ＫＴＶ」飲酒作樂，席間並
      召4名女侍陪酒消費。乙○○消費後因酒品不佳在店內喧
      鬧，經該店經理戴高杏惠出面勸解，並要求給付8700元之
      消費帳款，乙○○則以其為台南市警察局陸務課課長，要
      求業者將該筆消費帳款記在安中派出所名下，由該派出所
      支付，雙方爭執間，乙○○多次以電話要求安中派出所之
      所長徐裕基及警勤區員警到場付帳，惟均遭拒絕。詎乙○
      ○竟思以高階警官壓迫低階員警付帳並基於偽造文書之故
      意，未經徐裕基之同意，即擅在該店帳單上偽簽徐裕基之
      簽名，並持向戴高杏惠行使，表示該帳款由所簽名之徐裕
      基付款後揚長而去，足以生損害於徐裕基及戴高杏惠。戴
      高杏惠因畏懼其高階警官之身份，不願得罪而任其離去。
      嗣因店裏認乙○○未付帳走人係戴高杏惠寬縱所造成，認
      該筆帳款應由戴高杏惠自行負擔。戴高杏惠遂於翌日聯絡
      安中派出所所長徐裕基前往該店結清帳款，惟徐裕基到場
      後知悉係台南市警察局陸務課課長乙○○所為，因乙○○
      經常以此方式壓迫低階員警付帳，引起徐裕基反彈，徐裕
      基遂拒絕付帳，戴高杏惠因礙於乙○○高階警官之身份，
      且擔心如強硬要求乙○○付帳，會遭乙○○報復，遂自行
      吸收該筆8700元消費帳款之損失。因認被告涉有刑法第21
      6條、第210條之行使偽造私文書之罪嫌云云。
（二）緣楊永茂（另案提起公訴）係從事使婦女與不特定男客為
      性交易之媒介工作者，因其於91年11月11日19時許，在台
      南市○○路382號之「米堤汽車旅館」媒介其妻即大陸女
      子翁瑞芳從事性交易，遭台南市警察局第4分局當場查獲
      ，翁瑞芳因而為台南市警察局收容。楊永茂為求順利與翁
      瑞芳辦理會客，於91年11月中旬即前述案件為警查獲後約
      1星期，透過綽號「阿輝」真實姓名不詳的男子，在台南
      縣歸仁鄉○○路○段269號有女陪侍之阿公店小吃部設席宴
      請乙○○。席間經由「阿輝」介紹而認識乙○○，楊永茂
      並趁機向乙○○請託協助其妻翁瑞芳辦理會客事宜，乙○
      ○見有機可乘，竟基於對於職務之行為收受不正利益之故
      意，向楊永茂要求為其安排小姐為其作色情服務，獲楊永
      茂允諾。楊永茂當日因故先行離去，乙○○遂依其與楊永
      茂約定，在喝酒離開上址小吃部後至台南市之際，以電話
      與楊永茂連絡上，楊永茂遂自行付費，安排女子在向友人
      蕭漢瑞所借套房處，為乙○○提供性招待，乙○○則基於
      收賄之故意收受該性招待之不正利益，其收賄後果依約利
      用其職權多次幫忙楊永茂，使楊永茂得以順利常常與翁瑞
      芳會面，甚至在翁瑞芳遣返前為楊永茂轉交5000元予翁瑞
      芳供其繳納收容期間應繳納而不足支付之伙食費。因認被
      告涉有貪污治罪條例第5條第1項第3款之對於職務上之行
      為收受賄賂（應係不正利益）罪嫌云云。
二、按犯罪事實應依證據認定之，無證據不得認定犯罪事實；又
    不能證明被告犯罪者，應諭知無罪之判決，刑事訴訟法第15
    4條第2項、第301條第1項分別定有明文。認定不利於被告之
    事實，須依積極證據，苟積極證據不足為不利於被告事實之
    認定時，即應為有利於被告之認定，更不必有何有利之證據
    。此之所謂證據，須確屬能為被告有罪之證明，而無瑕疵可
    指者，始足當之；再者，犯罪事實之認定，應憑證據，所謂
    證據，須適於為被告犯罪事實之證明者，始得採為斷罪資料
    ，如未能發現相當證據，或證據不足以證明，自不能以推測
    或擬制之方法以為裁判基礎；又所謂認定犯罪事實所憑之證
    據，雖不以直接證據為限，間接證據亦包括在內，然而無論
    直接或間接證據，其為訴訟上之證明，須於通常一般人均不
    致有所懷疑，而得確信其為真實之程度，始得據之為有罪之
    認定，倘其證明尚未達到此一程度，而有合理懷疑存在時，
    本諸無罪推定之原則，即應為被告無罪之判決。（最高法院
    29年上字第3105號、30年上字第816號、40年台上字第86 號
    、53年台上字第2750號、76年台上字第4986號判例參照）。
    又按附加於被告之自白（證人之證述亦同）之佐證，亦須達
    於無合理懷疑之程度，且非只增強自白之可信性為已足，仍
    須具備構成犯罪要件事實之獨立證據，亦即除被告之自白外
    ，仍應有足可證明犯罪之必要證據。因此無被告自白之案件
    ，固應調查必要之證據，即已有被告自白之案件，亦須調查
    其他必要之證據，以察其是否與事實相符。復按認定犯罪事
    實，係據以為確定具體刑罰權之基礎，故其所憑之證據，須
    經嚴格之證明。（最高法院91年台上字第7496號判決參照）
    。
三、本件公訴人認被告涉有前揭行使偽造私文書之罪嫌，無非以
    證人戴高杏惠、徐裕基、石榮杰及高孝沅之證詞為憑；認被
    告涉有貪污治罪條例第5條第1項第3款之對於職務上之行為
    收受不正利益罪嫌，則係以證人楊永茂、證人曾福淵、吳鍾
    麟、楊順興之證詞，及台南市警察局刑警隊大陸人民臨時收
    留所90年、91年受理會客申請書與台南市警察局大陸及港澳
    地區人民臨時收容所會客申請單為憑。
四、（１）訊據被告乙○○固坦承有簽徐裕基姓名之行為，惟堅
    決否認有行使偽造私文書之行為，辯稱：「當天是朋友邀我
    去大溪地ＫＴＶ唱歌，我們3人喝了3瓶高梁，我朋友說他要
    認識派出所所長，打電話到派出所，剛好所長不在，他就問
    我所長的姓名，我才寫所長的名字，並非要請所長來付帳。
    」等語。辯護人提出辯護意旨稱：(一)據(1)證人即大溪地KTV
    經理戴高杏惠於原審供述「一般用簽帳的方式是寫本票…若
    是熟客，由我代簽，帳就由我處理」；(2)證人徐裕基供述「
    我要去瞭解時就是要看帳單，他表示帳單已經不存在了，他
    沒有拿給我看」，故戴高杏惠根本未拿出帳單給徐裕基；(3)
    本件迄今並無檢察官所指之帳單扣案，自無從證明被告於帳
    單偽簽徐裕基之犯行。(二)證人戴高杏惠並不否認其於檢察官
    偵查時供稱該筆8,700元之帳務，係由被告之朋友簽發本票
    後於翌日付清，及證人陳明助亦證稱該筆帳務係由伊付清，
    足證被告應無檢察官指訴於帳單偽簽徐裕基之簽名之犯行。
    (三)又證人戴高杏惠證稱「沒有辦法因為在帳單上簽名，就持
    該帳單去向簽名的人要錢…因為帳單本來就沒有讓人簽名，
    是因為他們酒醉，既然寫下去就沒有辦法了」等語，足證該
    帳單非該店簽帳之文書。縱令被告有於菜單書寫徐裕基之姓
    名，然係同行友人想要知道安中派出所主管姓名，故被告順
    手於菜單上書寫，並無以之簽帳使徐裕基付款之意思，且被
    告亦無向戴高杏惠行使之意思。(四)檢察官雖謂證人先前於偵
    查中之證詞較屬可信，被告當時簽署徐裕基之名字時，係以
    高階警官壓迫低階警官付帳之意思，未經徐裕基本人之同意
    等語，惟查戴高杏惠所提出之帳單，並具該證人證稱被告係
    簽徐裕基之名於「現、刷、簽」欄位用鉛筆劃圈圈之處，原
    判決認定該帳單並非顧客於消費後用來確認屬其消費之帳單
    ，而係服務人員用來紀錄客人消費項目及付帳方式之帳單，
    並不具有申請書或收據等類之性質，尚無證明一定之意思表
    示或一定之事實，自不生署押之問題等語。（２）另訊之被
    告乙○○固坦承有為楊永茂轉交5000元給翁瑞芳之行為，惟
    堅決否認收受賄賂之行為，辯稱：「翁瑞芳在收容期間並無
    遭禁見，楊永茂可以辦理面會，無須請託我，我沒接受楊永
    茂提供之性招待，我為楊永茂轉交伙食費給翁瑞芳未違背職
    務。」、「我是陸務課課長，沒有能耐幫他，我是熱心為解
    決問題，才打電話給楊永茂，幫楊永茂交5000元給翁瑞芳。
    」等語。辯護人提出辯護意旨稱：(一)查證人楊永茂於原審供
    述「其辦理會客，係由警察局之公務員辦理，不是由被告辦
    理，且伊去會客時，並無承辦人員不讓伊會客，伊在禁止會
    客後，就沒有再去」等語，楊永茂係於台南市警察局未禁止
    會面期間辦理會客，非出自被告予以允諾而與其職務無關，
    且伊於禁止會面期間，即不再辦理會客為檢察官所不爭執；
    再查，雖禁止會客但仍可轉交財物，並無違法之虞。(二)又被
    告在歸仁小吃部用餐時，與邀約的阿輝素不相識；況證人楊
    永茂初謂其先行離開歸仁小吃部先行返家後就沒有做任何事
    ，復謂伊有為被告安排小姐，前後矛盾，另依常理，設若楊
    永茂有對被告請託任何事情，豈會未付帳即先行離開？且果
    如證人楊永茂所稱有請蕭瑞和為被告安排小姐，惟楊永茂卻
    無法提供蕭瑞和之聯絡方式，顯悖常情等語。
五、經查：
  甲、被告所涉行使偽造私文書罪部分：
  (一)查：被告與友人至大溪ＫＴＶ唱歌、飲酒後在簽帳單上擅自
    簽上管區安中派出所所長徐裕基之姓名後，未付款即離去之
    情，固據證人戴高杏惠證述在卷。證人徐裕基亦證稱戴高杏
    惠事後有找其詢問，被告有於帳單上簽其姓名之情事。又被
    告亦坦承有於一張紙上簽下徐裕基之姓名。是本部分首應審
    酌者，被告於簽單上簽下徐裕基之姓名，是否屬偽造之行為
    ？經查：
  (1)按刑法第210條之偽造私文書，以無制作權人而捏造他人名
    義製作內容不實之文書為要件，旨在保護文書之公共信用。
    又刑法第217條第1項規定所謂偽造署押罪，係單純偽造簽名
    、畫押而言，若在制式之書類上偽造他人簽名，已為一定意
    見表示，具有申請書或收據等類性質者，則係犯偽造文書罪
    。又所謂署押，係指在文書或物件上署名或簽押，用以證明
    一定意思表示或一定之事實之謂。如僅書寫姓名而非證明一
    定意思表示或一定之事實者，自不生署押問題，有最高法院
    89年台上字第2241號、88台非字第5號判決，71、8、4法檢
    （二）字第1099號研究意見可按。
  (2)原審請證人戴高杏惠提出其所謂之「帳單」，因大溪地ＫＴ
    Ｖ早已停業，戴高杏惠則提出外觀均相同之「快樂地」之「
    帳單」（見原審卷二第34頁）供參酌，且證稱被告係簽徐裕
    基之名於「現、刷、簽」欄位用鉛筆畫圈圈之處。查：依該
    張所謂之「帳單」觀之，該帳單並非顧客於消費後用來確認
    屬其消費之帳單，而係服務人員用來記錄客人消費項目及付
    帳方式之帳單，依戴高杏惠所述：「是要給客人看的，是我
    們自己記帳是付現或簽帳、賒帳，是作內帳的，不是給客人
    簽帳消費多少。」、「當時他把帳單拿過去，他已經酒醉，
    他說他要寫一個名字，要我去找他收錢。」等語。可知該紙
    所謂「帳單」，僅係供店家內帳查核之用，並不具有申請書
    或收據等類之性質者，稱之為「記帳單」應較貼切。茲被告
    並非係在何人消費之「帳單」上簽下徐裕基之姓名，用以證
    明係徐裕基前來消費。而係於店內做內帳查核之用、記載消
    費項目之「記帳單」上簽下徐裕基之姓名，僅係用來請戴高
    杏惠去找此人（徐裕基）付帳之意，而非證明係徐裕基前來
    消費之事實。故被告此舉既僅係書寫姓名，而非在證明一定
    之意思表示或一定之事實，自不生署押之問題。揆之前揭最
    高法院判決意旨，被告所為顯與偽造署押之要件不合。
  (3)證人戴高杏惠於原審審理時證稱：「當時大家都喝醉了，被
    告有說要叫徐裕基來付錢，他說叫我找徐裕基算帳，之後被
    告有在帳單上簽上徐的名字」、「我不認識被告，但我知道
    安中所長是徐裕基。」等語。據上可知，戴高杏惠當時即知
    悉被告並非安中所所長徐裕基，被告酒後要請徐裕基付帳，
    其於帳單上簽徐裕基之名是要叫戴高杏惠去找徐裕基收帳，
    並非表示該次消費係徐裕基所為，該文書係徐裕基所製作之
    意。是被告既未冒用徐裕基之名義來製作文書，其意又非要
    製作不實內容之文書，實難認被告有偽造之犯意及行為。
  (二)綜上所述，被告上開此部分所辯，尚堪採信。是被告所為既
    與偽造私文書、偽造署押之要件不合，其據而行使，自難令
    其負行使偽造私文書之責。此外，復查無其他積極證據足證
    被告有公訴人所指之行使偽造私文書之犯行。揆之首揭意旨
    ，既不能證明被告犯罪，此部份自應諭知被告無罪之判決。
  乙、被告所涉對於職務上行為收受不正利益罪部分：
  (一)查：楊永茂之大陸籍妻子翁瑞芳於90年11月12日入台南市警
    察局拘留所收容，攜帶12000元，收容期間提領4000元購買
    物品，91年1月7日楊永茂申請代轉2000元給翁瑞芳。若加上
    被告所轉交之5000元，翁瑞芳出所前應有15000元。其收容
    期間之伙食費為12240元，翁瑞芳於出所前確有繳清該伙食
    費，翁瑞芳出所後應尚餘2千餘元。又於機場會客時，翁瑞
    芳向楊永茂稱其身上剩2、3千元，所以楊永茂再拿10000元
    給翁瑞芳回大陸，業據台南市警察局承辦之警員曾福淵、吳
    鍾麟、楊得光、楊永茂於警詢及偵訊時證述在卷，並有台南
    市拘留所拘留、留置、收容期間人犯財物提領登記紀錄、收
    發保管袋影本各2紙、翁瑞芳繳清伙食費之收據1紙附卷可稽
    。據此，可知被告確有將5000元轉交給翁瑞芳，並未有侵占
    入己。另翁瑞芳於收容期間，楊永茂均有依規定辦理會客，
    於翁瑞芳遭檢察官禁止接見後，即未再讓楊永茂辦理會客，
    僅准予轉交物品，有台南市警察局大陸港澳地區人民臨時收
    容所91年度會客申請單目錄在卷可按。可知楊永茂於翁瑞芳
    收容期間辦理會客或轉送物品，被告並無違法之情事，被告
    私下為楊永茂轉交5000元給翁瑞芳，僅係於行政上是否妥適
    ，尚難認係違背職務之行為。是本部分之重點即在於是否能
    證明被告有無接受楊永茂之性招待？經查：
  (1)公訴人認被告有接受楊永茂之性招待，無非係以證人楊永茂
    之指述，據而推認被告因而始會幫忙楊永茂安排接見、轉交
    物品給翁瑞芳，甚至為楊永茂轉交5000元給翁瑞芳為其論據
    。
  (2)公訴意旨中所述楊永茂經由「阿輝」介紹認識被告之經過及
    當日楊永茂安排在友人「蕭漢瑞」之套房及安排女子為被告
    性服務，雖據證人楊永茂於原審審理時及偵訊時證述在卷。
    但「阿輝」之男子是否於當日確有在台南縣歸仁鄉○○路○
    段269號有女陪待之阿公店小吃部設席宴請被告，並介紹楊
    永茂與被告認識？其目的為何？楊永茂向蕭漢瑞所借之套房
    位於何處？「蕭漢瑞」是否確有將套房借楊永茂安排女子為
    他人性服務之情事？甚至楊永茂是否確有安排女子為被告性
    服務之情事？此等相關之證據，經原審及本院審理後，均無
    法證實其中之一、二，以證明被告確有公訴人所指訴本件違
    法之情事。可知本案除楊永茂一人片面之證述外，並無其他
    足可證明被告犯罪之必要證據，以供調查其是否與事實相符
    。
  (二)綜上所述，被告上開此部分所辯，尚堪採信。是公訴人認定
    被告本部分之犯罪事實，不論直接或間接證據，其為訴訟上
    之證明，均尚未達於通常一般人均不致有所懷疑，而得確信
    其為真實之程度。則公訴人其證明既尚未達到此一程度，而
    有合理懷疑存在時，揆之前揭意旨，本諸無罪推定之原則，
    即應諭知被告無罪之判決。
六、原審以調查證據結果，斟酌全辯論意旨，認不能證明被告上
    開被訴行使偽造私文書罪及對於職務上行為收受不正利益罪
    等二部分之犯罪，而就該二部份均諭知被告無罪，核無不當
    ，檢察官上訴意旨仍執前詞認應成立犯罪，指摘原判決不當
    ，為無理由，應予駁回。
據上論斷，應依刑事訴訟法第368條，判決如主文。
本案經檢察官王碧霞到庭執行職務。
中    華    民    國    95    年    2     月    9     日
                  刑事第三庭    審判長法  官  陳義仲
                                      法  官  楊子莊
                                      法  官  陳顯榮
以上正本證明與原本無異。
如不服本判決，應於收受本判決後十日內向本院提出上訴書狀。
其未敘述上訴理由者並得於提起上訴後十日內向本院補提理由書
狀（均須按他造當事人之人數附繕本）「切勿逕送上級法院」。
                                      書記官  陳嘉琍
中    華    民    國    95    年    2     月    10    日
附錄法條：
貪污治罪條例第四條第一項：
有下列行為之一者，處無期徒刑或十年以上有期徒刑，得併科新
台幣一億元以下罰金：
  一  竊取或侵占公用或公有器材、財物者。
  二  藉勢或藉端勒索、勒徵、強占或強募財物者。
  三  建築或經辦公用工程或購辦公用器材、物品，浮報價額、
      數量、收取回扣或有其他舞幣情事者。
  四  以公用運輸工具裝運違禁物品或漏稅物品者。
  五  對於違背職務之行為，要求、期約或收受賄賂或其他不正
      利益者。

司法院資訊處製作；財團法人民間司法改革基金會備份。
